臺灣雲林地方法院民事判決　九十二年度再易字第五號
　　再審原告　　乙○○○○○○.
　　　　　　　　丙○○○○○○.
　　訴訟代理人　周瑞鎧律師
　　再審被告　　甲○○　　　　.
右當事人間請求給付會款事件，再審原告對於本院民國九十二年四月二十三日確定判
決，於法定期間內提起再審之訴，本院判決如左：
    主      文
再審之訴駁回。
再審訴訟費用由再審原告負擔。
    事　　　實
甲、再審原告方面：
一、聲明：原確定判決廢棄，再審被告於第一審之訴駁回，再審及前審之訴訟費用均
    由再審被告負擔。
二、陳述：
　１兩造間請求給付會款事件，業經貴院九十二年度簡上字第十一號判決確定，原確
　　定判決認定再審原告與再審被告間存有合會之法律關係，顯有違反論理法則與經
　　驗法則，而符合民事訴訟法第四百九十六條第一項第一款（適用法規顯有錯誤）
　　之再審事由。
  ２被上訴人許家稱及陳莉朱從未與上訴人丁銍容約定參加合會．復未於會單上簽名
    ，原確定判決徒以被上訴人許家稱與證人許賢富原本共同經營家族事業為理由，
    即認定被上訴人許家稱及陳莉朱夫妻有參加合會之事實，顯有違反論理法則與經
    驗法則，蓋即使被上訴人許家稱與證人許賢富原本共同經營家族事業，是否即表
    示證人許賢富得代理被上訴人許家稱及陳莉朱為參加合會之意思表示恐有疑問，
    原確定判決不調查被上訴人許家稱及陳莉朱曾否授與證人許賢富代理權，遽認定
    被上訴人許家稱及陳莉朱有參加合會之事實，顯有上述之違法。
　３原確定判決以被上訴人陳莉朱自認曾參與系爭合會之投標，並經證人林笑朱、李
　　菊花於原審證述無訛，遽認定被上訴人許家稱及陳莉朱有參加合會之事實，但被
　　上訴人陳莉朱於八十九年九月十日前去投標，是受證人許賢富之委託，證人林笑
　　朱、李菊花於原審之證詞，也僅能證明陳莉朱曾參與系爭合會之投標，並不能證
　　明陳莉朱有參加系爭合會為會員。
　４原確定判決一味採信證人許賢富之證言，但本案涉及合會究係由被上訴人（即再
　　審原告）參加或係證人許賢富參加之疑義，與證人許賢富有切身之利害關係，渠
　　並不適合為證人，即使為證人，因渠為求免責，有可能否認其自己參加合會之事
　　實，證言亦難免偏頗而不可信，原確定判決卻採不適合為證人且證言亦不可信者
　　之證言為判決基礎，顯然違反論理法則與經驗法則，故原確定判決適用法規顯有
　　錯誤。
乙、再審被告方面：
    因本件未經言詞辯論（僅經訊問），再審被告於訊問時雖曾請求判決如主文，但
    並未提出異於原確定判決所載之聲明或陳述。
    理      由
一、按再審之訴顯無再審理由者，得不經言詞辯論，以判決駁回之，民事訴訟法第五
    百零二條第二項定明文。本件依再審原告聲請再審意旨，係對原確定判決取捨證
    據，認定事實，指摘違背論理法則與經驗法則，認有民事訴訟法第四百九十六條
    第一項第一款（適用法規顯有錯誤）之再審事由，並未主張其他再審事由或提出
    新事實或新證據，故本院只要就原確定判決依卷內所附或調查所得之證據資料，
    加以取捨、判斷，而為事實之認定，有無違背論理法則與經驗法則，及其情形是
    否可認「適用法規顯有錯誤」加以審認，並無進行言詞辯論之必要，先予明。
二、再審被告於第一審起訴主張：「被告（即本件再審原告）陳莉朱與許家稱二人，
    於八十九年間參加其所召集之互助會，會期自八十九年七月十日起至九十一年十
    二月十日止，每會新台幣（下同）三萬元，共計三十會（下稱系爭合會）。許家
    稱於八十九年九月十日得標，陳莉朱於八十九年十月十日得標，惟渠等二人自九
    十年七月份起至今均未繳交死會會款，渠等二人各欠其會款二十七萬元，屢經催
    討，均未獲清償，為此提起本件訴訟求為判決陳莉朱與許家稱各應給付其二十七
    萬元，及自支付命令聲請狀送達翌日起至清償日止按年利率百分之五計算之利息
    」等語。
三、再審原告於第一審則辯稱：「本件原告（即再審被告）聽信證人許賢富之言，而
    認為渠等夫妻欲參加系爭合會，實則交付會款及收取合會金之人均係證人許賢富
    ，渠等從未向原告為參加系爭合會之意思表示，八十九年九月得標這次是許賢富
    委託證人鐘秀美去投標，八十九年十月得標這次是許賢富委託被告陳莉朱去投標
    」云云。
四、經第一審判決駁回原告（即再審被告）之訴後，再審被告提起上訴，並於第二審
    （本院合議庭）審理中補稱：(一)陳莉朱、許家稱與許賢富有親戚關係，上開三人
    是以家族型態經營企業，並以家族成員即被上訴人名義參加系爭合會，得標之會
    款亦係由被上訴人支用，由此足證被上訴人二人確有參加系爭合會。(二)另證人林
    笑朱與李菊花等人均已證稱：被上訴人確有參加系爭合會。原審判決卻謂：「僅
    能證明陳莉朱有到場標會之事實」，原判決顯有違誤。(三)許家稱與證人許賢富分
    家前，對外為交易行為均以家族名義為之，若因家族成員互相推諉則交易對象之
    當事人權益豈有保障，況渠等家族協議分家時，有關合會部分亦約定由許家稱承
    擔，顯示系爭合會之債務人為被上訴人，渠等卻以家族名義來搪塞，造成其追償
    困難等語。
五、原第二審確定判決對於事實的認定：
　　上訴人所主張之事實，已據其提出會頭收款記錄表影本一份附於本院九十一年度
　　促字第四二九七號支付命令卷內。惟為被上訴人二人所否認，並以前揭情詞為辯
　　。經查：
  (甲)上訴人及其所舉證人之陳述：
  1.上訴人於原審陳稱：「本來我不讓許賢富家人跟會，因許賢富要求我才答應給他
    們跟，我都是將錢交給許賢富，他再將錢交給他家人，至於交給誰我不清楚」等
    語。（見原審卷第一○五頁）
  2.證人即被上訴人許家稱之兄許賢富於原審證述：「我當時向原告（按指上訴人）
    講說這兩會讓被告（按指被上訴人）跟沒有關係，假如到時候他們沒辦法給，我
    會幫忙處理。我們兄弟是共業，這兩會是被告同意要跟的。我拋棄所有家產，‧
    ‧‧，所有債務他們要負責‧‧‧，我收到原告交付我的會款，我就交給陳春秀
    。系爭合會我去要求原告讓我們跟的，我雖然有答應如果有問題我會負責，但家
    族欠別人太多錢‧‧‧，我看不過去。」（見原審卷第六八、一○五、一○六頁
    證人證詞）。另其於九十二年四月九日本案言詞辯論時復到庭證稱：「（本件合
    會是何人所參加的？）我們是家族企業，我負責外務，許家稱負責財務，會是以
    許家稱與陳莉朱名義參加的，繳互助會的錢也是由家族中共同的錢繳的，會錢標
    回後還是家族中在共同使用。本件互助會是被上訴人要參與上訴人的互助會，上
    訴人有詢問我是否可以給他們入會，我說可以。（本件合會何人去標？會錢都由
    何人繳交？會錢何人拿去？）會款都是會首到家裡去收的，我不知道何人交給她
    的。何人去標會我不清楚。有一次得標會款，會首是交給我拿回去，我再交給陳
    莉朱。」等語（詳本院該期日之言詞辯論筆錄）。
  3.兩造曾因本案系爭合會糾葛，聲請調解委員會進行調解，而證人即雲林縣麥寮鄉
    調解委員會主席陳讎屈於原審證述：「當時我問陳春秀（即被上訴人陳莉朱），
    她有承認會是她跟的，標金也是她領的。我是調解委員會主席，我跟兩造都沒有
    關係，我所說的都是公道話。」等語（詳原審卷第六九頁證人證詞）。嗣於本院
    行準備程序時復到庭證述：「當天調解有二件事，一件是許賢富與許富智為家產
    問題，一件事甲○○之會錢問題，有關會款的事，我有問陳莉朱該會款是否她去
    標的，她說是的，當時許賢富有說該會是他去向他的姨子跟的，因為當時他們兄
    弟是共同生活，我只知道該合會是他們家族參加的，至於會首向何人招募的我不
    清楚。」（詳本院九十二年三月十一日準備程序筆錄證人證詞）。
  4.又證人即系爭合會會員林笑朱於原審則證稱：「我有跟原告的會，我知道被告二
    人有跟原告的會，因我去標會的時候，有看到被告陳春秀去標會，被告是在會首
    起會沒多久就標走；（只看到陳春秀去標會，為何能知道兩人有跟會？）因為他
    們是二次連續標到會，而我每次都到場看投開標，所以知道」等語（詳原審卷第
    七八頁證人證詞）。
  5.另證人即系爭合會會員李菊花於原審證稱：「我有跟原告的會，因被告陳春秀有
    去標會，所以我知道他們有跟會。」等語（見原審卷第七九頁證人證詞）。
  (乙)被上訴人及其所舉證人之陳述：
  1.被上訴人陳莉朱在原審陳稱：「‧‧‧，這個會跟我家族有關係，因我們是家族
    企業，我是會計，我確實有收這些錢，但是還沒有分家時的會，現在我們家庭經
    濟出現問題，因為她不信任我們，原本不讓我們跟，是應許賢富的要求才給我們
    跟的，‧‧‧」等語。（見原審卷第一○六頁）
  2.證人即許家稱之大嫂鍾秀美於原審證稱：「（系爭合會，妳知道許賢富參加幾會
    ？）不知道。（八十九年九月十日許賢富有委託妳去標會？）那天傍晚許賢富打
    電話問我，是否有空可以替他去標會，我就答應，到會場時要在會單上簽名，我
    問原告要簽誰的名字，原告說要我代替許賢富，所以我就簽許賢富的名字。」等
    語（見原審卷第九八頁證人證詞）。
  3.另證人即許家稱之母林明黎於本院行準備程序時到庭證稱：「之前我們家人有跟
    上訴人的會，但用我兒子何人名義參加，我不清楚，後來會期滿了，我們曾向上
    訴人表示要續會，但上訴人向我媳婦陳莉朱表示，她不要再讓我們跟她的會，因
    為她認為我們窮，後來被上訴人是否同意我們家人跟她的合會，這點我就不清楚
    。（問證人家中的帳目是由何人掌管？）是由陳莉朱掌管，因為她當會計。九十
    年九月二十五日分家協調時，當時許賢富看到家裡的負債很多，他稱所有財產及
    負債他都拋棄，許家稱曾表示如果有能力要擔負這些債務。」等語。（見本院九
    十二年二月二十一日準備程序筆錄證人詞）。
  (丙)綜合兩造及證人上開陳述勾稽以觀：
  1.本件系爭合會緣起被上訴人許家稱與證人許賢富原本共同經營家族事業，而家族
    事業有關財務調度及支配，向由被上訴人許家稱及陳莉朱夫妻負責，渠等二人為
    籌措家族事業營運資金，被上訴人等前此即曾參加上訴人所召集之合會經濟活動
    ，並均能按約履行，迨至八十九年七月間上訴人另行召募系爭合會，被上訴人依
    例仍要求上訴人讓渠等續行參加，上訴人眼見被上訴人財務狀況不佳，本無意讓
    渠等續行加入系爭合會，惟因上訴人姊夫即證人許賢富向上訴人表示可讓被上訴
    人參加，並表示若被上訴人到時無法履約時，許賢富伊個人會介入幫忙處理，也
    因兩造前此即曾有互助會往來，加之彼此有姻親關係因素，上訴人乃同意被上訴
    人參加系爭合會。（此一事實為上訴人、被上訴人陳莉朱及證人林明黎所供陳在
    卷）。
  2.被上訴人陳莉朱確曾參與系爭合會投標，此一事實為被上訴人所自認，並經證人
    林笑朱、李菊花於原審證述無訛，被上訴人所辯稱其係代理訴外人許賢富前去投
    標云云，惟未舉證有代理之事實存在，其所為辯解，自無可採。
  3.系爭合會得標之會款，為被上訴人所支用於家族事業之事實，向為被上訴人所自
    認，並經證人許賢富證述無訛，是被上訴人應確有收受上訴人所交付之會款無訛
    （無論直接交付或請許賢富代為轉交，均屬之）。
  4.從而，上訴人主張兩造存有合會關係，應堪信為真實。
六、基於以上的事實認定，原確定判決乃廢棄第一審判決，改判再審原告各應給付再
    審被告所積欠之合會款二十七萬元，及自支付命令聲請狀繕本送達（九十一年三
    月十六日送達）之翌日即九十一年三月十七日起至清償日止，按年利率百分之五
    計算之遲延利息。由原確定判決如上的述，可知係多方參酌卷內所存的證據（
    如會頭收款記錄表影本）與兩造的陳述及證人多人之證詞，綜合判斷，而得出兩
    造間有合會關係的心證。並非僅憑與兩造爭執之事實有切身利害關係之證人許賢
    富，可能為求免責，而否認其自己參加合會之事實，恐有偏頗而不可信之證詞，
    或對兩造爭執之事實未必充分瞭解之證人林笑朱、李菊花不盡周全之證詞，即為
    全盤事實之認定。何證人許賢富，縱有可能為求免責，而否認其自己參加合會
    之事實；證人林笑朱、李菊花縱有可能對兩造爭執之事實未必充分瞭解，致其證
    詞不盡周全，在邏輯的推演上，或依一般人之經驗，亦不表示絕不可信，而必須
    為兩造間無合會關係之認定，則原確定判以其為認定事實所憑證據資料之一部分
    ，並多方參酌卷內所存的證據與兩造的陳述及其他證人多人之證詞，綜合判斷，
    而得出兩造間有合會關係之心證，顯然並不違背論理法則與經驗法則。
七、按民事訴訟法第四百九十六條第一項第一款所謂適用法規顯有錯誤，係指確定判
    決所適用之法規，顯然不合於法律規定，或與司法院現尚有效及大法官會議之解
    釋，或最高法院現尚有效之判例顯然違反，或消極的不適用法規，顯然影響判決
    結果者而言。並不包括漏未斟酌證據、取捨證據失當及認定事實錯誤之情形在內
    （司法院大法官會議釋字第一七七號解釋、最高法院六十年度台再字第一七０號
    、同院六十三年度台上字第八八０號、七十一年度台再字第二０九號判例參照）
    。故事實審法院依卷內所附或調查所得之證據資料，加以取捨、判斷，而為事實
    之認定，縱令其認定事實有漏未斟酌證物、取捨證據失當或認定事實錯誤等情事
    ，亦與適用法規顯有錯誤之情形有間。
八、綜上所述，本件原確定判決斟酌全辯論意旨，並依調查證據之結果，認定兩造間
    有合會關係存在，而為再審原告敗訴之判決，並不違背論理法則與經驗法則。且
    事實審法院認定事實不論是否違背論理法則與經驗法則，均與適用法規顯有錯誤
    之再審理由無涉，本件再審之訴，顯無再審理由，爰不經言詞辯論，以判決駁回
    之。
九、依民事訴訟法第五百零二條第二項、第七十八條、第八十五條第一項前段判決如
    主文。
中　　　華　　　民　　　國　　九十三　　年　　　六　　　月　　二十一　　日
                                    臺灣雲林地方法院民事庭
~B審判長法官  陳宏卿
~B法　　　官　鍾貴堯
~B法　　　官　邱瑞裕
右為正本係照原本作成。
不得上訴。
中　　　華　　　民　　　國　　九十三　　年　　　五　　　月　　三十一　　日
~B法院書記官　周玄鎮
